## Nieliniowe skalowanie wielowymiarowe (Sammon Mapping) {#part_22}

W przypadku metody PCA nowe współrzędne konstruowano tak, by były one kombinacjami liniowymi oryginalnych danych. To oczywiście nie jest jedyna możliwość konstrukcji nowych zmiennych. Postawmy zagadnienie skalowania następująco.

Dane: mamy $n$ obiektów oraz macierz odległości pomiędzy każdą parą obiektów.
Oznaczmy przez $d_ij$ odległość pomiędzy obiektem $i$-tym i $j$-tym.
Szukane: reprezentacja obiektów w przestrzeni $k$ wymiarowej, tak by zminimalizować
$$
stress=\frac{\sum_{ij}(d_{ij}-\bar{d}_{ij})^2/d_{ij}}{\sum_{ij}d_{ij}}
$$
gdzie $\tilde{d}_{ij}$ to odległość pomiędzy obiektami $i$ i $j$ w nowej $k$-wymiarowej przestrzeni.

Innymi słowy, szukamy (niekoniecznie liniowego) przekształcenia, które możliwie
najwierniej (w sensie ważonego błędu kwadratowego) zachowa odległości pomiędzy
obiektami. Takie przekształcenie poszukiwane jest iteracyjnie.

Jak to zrobić w R? Można np. używając funkcji `sammon(MASS)`. Pierwszym argumentem tej funkcji powinna być macierz odległości pomiędzy obiektami (np. wynik
funkcji `dist()`) a argument `k` określa na iluwymiarową przestrzeń chcemy skalować dane (domyślnie $k = 2$).
```{r}
# wyznaczamy macierz odległości
odleglosci = dist(dane)
# wyznaczamy nowe współrzędne w przestrzeni dwuwymiarowej
noweSammon = MASS::sammon(odleglosci, k=2, trace=FALSE)
# jak wyglądają nowe współrzędne
head(noweSammon$points)
```
```{r tab22, echo=FALSE,message=FALSE,warning=FALSE}
text_tbl <- data.frame(
  .=c("$\\texttt{\\$points}$",
      "$\\texttt{\\$stress}$"),
  opis=c("Macierz współrzędnych obiektów w nowej $k$-wymiarowej przestrzeni.",
         "Uzyskana wartość optymalizowanego parametru stresu."))
knitr::kable(text_tbl, caption="Pola obiektu będącego wynikiem funkcji sammon().",escape = F) %>%
  kable_styling(full_width = F) %>%
  column_spec(1, bold = F, border_right = T) %>%
  column_spec(2, width = "35em")
```