## Studium przypadku {#part_64}

Przedstawmy przykład bazujący na danych o zatrudnieniu w poszczególnych województwach. Zmienne które chcemy porównać to Województwo (16 poziomów) i
Sektor pracy (4 poziomy: rolnictwo, przemysł, usługi, bezrobotni). Podejrzewamy,
że struktura zatrudnienia różni się pomiędzy województwami.

```{r}
library("MASS")
library("ca")
library("RColorBrewer")
# przygotujmy wektor kolorow
kolory = rev(brewer.pal(11,"Spectral"))

# wybierzmy interesujące nas kolumny
# konwertujemy tabele na macierz, takiego formatu spodziewa się funkcja heatmap()
dane = as.matrix(daneGUS[,c(22:25)])
colSums(dane)
rowSums(dane)
# jak wygląda macierz z danymi?
head(dane)
```

Macierz 64 liczb jest trudno ogarnąć nieuzborojonym okiem. Możemy zauważyć,
że biorąc pod uwagę, że najwięcej ludzi pracuje w sektorze usługowym ($8309$ tys.)
również łatwo zauważyć, że najludniejsze jest województwo Mazowieckie ($2 373$ tys.) ale z tych surowych danych ciężko wyciągnąć głębszy wniosek.
```{r wy62A, fig.cap='Mapa ciepła dla danych oryginalnych (kolory normalizowane po kolumnach).', fig.show='hold',fig.pos= 'h', fig.align='center', fig.width=8, fig.height=6,out.width='70%'}
# tę macierz można przedstawić w postaci graficznej
# czerwony odpowiada dużym liczbom, niebieski małym
heatmap(dane,scale="col",Colv=NA, col= kolory)
```
```{r}
# zobaczmy czy sa zaleznosci pomiedzy kolumnami i wierszami, wygląda na to że nie są to niezależne cechy
chisq.test(dane)
```
Wykonaliśmy test $\chi^2$ i otrzymaliśmy bardzo małą p-wartość, która upewniła nas w przekonaniu, że województwa mają inną strukturę zatrudnienia.
```{r}
# zobaczmy które kombinacje występują częściej niż w przypadku niezależności
# policzymy residua Pearsonowskie
P = dane/sum(dane)
# macierz czestosci oczekiwanych
PP = outer(rowSums(P),colSums(P))
# macierz residuow Pearsonowskich
E = (P-PP)/sqrt(PP)
head(E)
```
```{r wy63A, fig.cap='Mapa ciepła dla reszt Pearsonowskich.', fig.show='hold',fig.pos= 'h', fig.align='center', fig.width=8, fig.height=6,out.width='70%'}
# tę macierz również można przedstawić za pomocą mapy ciepła
heatmap(E,scale="none",Colv=NA,col= kolory)
```
Wyznaczyliśmy macierz reszt Pearsonowskich $E$ (którą też przedstawiliśmy graficznie z użyciem mapy ciepła) i z tej macierzy możemy już odczytać w których
województwach poszczególne sektory są popularniejsze. Największe reszty obserwujemy dla sektora rolnictwa, zarówno duże dodatnie wartości (w województwie lubelskim, podlaskim, podkarpackim i świętokrzyskim) jak i duże (co do modułu) ujemne wartości (w województwie śląskim i dolnośląskim).
Możemy teraz przedstawić graficznie macierz $E$ z użyciem biplotu (z wykorzystaniem dekompozycji SVD).
```{r}
# wykonujemy dekompozycje na wartosci osobliwe (singularne/szczegolne)
A = svd(E)
X = t(apply(A$u, 1, "*", sqrt(A$d)))
Y = t(apply(A$v, 1, "*", sqrt(A$d)))
# zwykle współrzędne liczone są ze wzorow, w ktorych A jest dekompozycja innej macierzy
# [TODO: uzupełnić albo pominąć]
# A = Dr^(-1/2) A$u A$d
# B = Dc^(-1/2) A$v a$d
```
```{r wy64A, fig.cap='?', fig.show='hold',fig.pos= 'h', fig.align='center', fig.width=8, fig.height=6,out.width='70%'}
plot(rbind(X[,1:2], Y[,1:2]), xlab="", ylab="", main="Bramka nr. 1", lwd
=3)
```
```{r wy65A, fig.cap='?', fig.show='hold',fig.pos= 'h', fig.align='center', fig.width=8, fig.height=6,out.width='70%'}
# analiza korespondencji z użyciem pakietu MASS
biplot(MASS::corresp(dane, nf = 2))
```
```{r wy66A, fig.cap='Przykład analizy korespondencji.', fig.show='hold',fig.pos= 'h', fig.align='center', fig.width=8, fig.height=6,out.width='70%'}
# analiza korespondencji z użyciem pakietu ca
# argument mass powoduje że liczebności komórek odpowiadają wielkościom punktów na wykresie
plot(ca::ca(dane), mass=c(T,T))
```
```{r}
summary(ca::ca(dane))
```
Przy opisie analizy korespondencji często wymienianym czynnikiem jest inercja, nazywana czasem bezwładnością (przez podobieństwo do inercji w fizyce). Aby
opisać formalnie czym jest ta miara musimy zacząć od kilku innych pojęć.

Niech masa wiersza i masa kolumny będzie określona jako brzegowe częstości
macierzy kontyngencji.
```{r}
(masa.kolumny = colSums(prop.table(dane)))
(masa.wiersza = rowSums(prop.table(dane)))
```
Profilem wiersza (kolumny) będą wartości w wierszu (kolumnie) unormowane
przez masę kolumny (wiersza).
```{r}
head(profil.kolumny <- dane/rowSums(dane))
```

Tak unormowane profile wierszy i kolumn mogą być ze sobą porównywane. Im
większa odległość pomiędzy profilami kolumn tym mniejsza zależność pomiędzy
czynnikami opisanymi w tych kolumnach (oczywiście dla wierszy jest tak samo).
Średni profil kolumnowy to masa wiersza a średni profil wierszowy to masa kolumn.

Inercja to odległość (w mierze $\chi^2$ ) pomiędzy daną kolumną (wierszem, punktem)
a średnią wartością dla kolumn (wierszy). Całkowita inercja to suma odległości dla
wszystkich kolumn (wierszy). **Im większa inercja tym punkty są oddalone
dalej od średniego profilu wiersza/kolumny**.

[TODO: uzupełnić. nawiązać do wyników funkcji summary.ca()]

Wyniki powyższych instrukcji oglądać można na wykresie \@ref(fig:wy62A) i kolejnych.

Analizując ten wykres można zauważyć ciekawe zróżnicowanie województw. Na
osi X największą współrzędną ma zmienna `pr.rolnictwo`, a więc to ta zmienna odpowiada największemu zróżnicowaniu województw. Wysoki wartości na tej osi osiągają województwa gdzie zatrudnienie w rolnictwie było wyższe niż średnie. Druga
oś rozróżnia województwa w których dominuje zatrudnienie w sektorze usług (dodatnie wartości) versus zatrudnieniu w przemyśle lub braku zatrudnienia (niestety
profil zatrudnienia w przemyśle i braku zatrudnienia jest podobny).

Osoby w województwach Mazowieckim i Zachodniopomorskim częściej pracują
w sektorze usług, w województwach Lubelskim, Podlaskim, Świętokrzyskim i Podkarpackim dominuje zatrudnienie w sektorze rolniczym, w województwach Śląskim i
Dolnośląskim dominuje zatrudnienie w przemyśle te województwa mają też większe
problemy z bezrobociem.

[TODO: opisać podobieństwa i różnice do PCA]

