# Przykład analizy szeregów czasowych {#part_7}

---

## Wprowadzenie {#part_71}

W skład szeregu czasowego mogą wchodzić następujące elementy:

* trend

  - deterministyczny

  - stochastyczny
  
* wahania sezonowe

  - addytywne
  
  - multiplikatywne

```{r wy71, fig.cap='Przykłady szeregów czasowych.', fig.show='hold',fig.pos= 'h', fig.align='center', fig.width=12, fig.height=4,out.width='100%'}
par(mfcol=c(1,2),mar=c(4,4,1,1)+0.1, mgp=c(3,0.6,0),las=1)
plot(log(AirPassengers),col="SteelBlue"); title("addytywny")
plot(AirPassengers,col="SteelBlue"); title("multiplikatywwny")
```

Wśród szeregów czasowych rozróżniamy dwa rodzaje procesów stochastycznych:
stacjonarne (w których nie występuje trend) oraz niestacjonarne (w których występuje trend). Aby wyeliminować tendencję rozwojową z danego procesu można
wykorzystać do tego celu różnicowanie:

* jednokrotne różnicowanie:

\begin{equation}
\Delta y_t=y_t-y_{t-1}
(\#eq:wz01)
\end{equation}

```{r}
dy <- diff(AirPassengers)
```

* dwukrotne różnicowanie:

\begin{equation}
\Delta\Delta y_t=y_t-y_{t-1}
(\#eq:wz02)
\end{equation}

```{r}
ddy <- diff(AirPassengers, lag= 1, differences= 2)
```

```{r wy72, fig.cap='Przykłady jednokrotnego różnicowania szeregów czasowych.',fig.pos= 'h', fig.show='hold', fig.align='center', fig.width=12, fig.height=4,out.width='100%'}
par(mfcol=c(1,2),mar=c(4,4,1,1)+0.1, mgp=c(3,0.6,0),las=1)
plot(diff(log(AirPassengers)),col="SteelBlue"); title("addytywny")
plot(diff(AirPassengers),col="SteelBlue"); title("multiplikatywwny")
```

W środowisku R dostępne są także funkcje dotyczące filtrowania szeregów czasowych. Jest to takie przekształcenie danych które doprowadza do oczyszczenia szeregu
czasowego z wahań periodycznych. W środowisku R dostępnych jest kilka takich
filtrów. Jeden z bardzie popularnych to filtr Hodrick-Prescotta zaimplementowany w pakiecie [FRAPO::trdhp](https://rdrr.io/cran/FRAPO/man/trdhp.html). Stosując filtr HP należy pamiętać o odpowiednim doborze parametru $\lambda$. Hodrick oraz Prescott zalecają, aby wartość współczynnika $\lambda$ była równa 400, 1600 i 14400
odpowiednio dla danych rocznych, kwartalnych i miesięcznych.
```{r wy73, fig.cap='Filtr Hodrick-Prescott.',fig.pos= 'h', fig.show='hold', fig.align='center', fig.width=8, fig.height=6,out.width='70%'}
f <- FRAPO::trdhp(AirPassengers, lambda=14400)

par(mfcol=c(2,1),mar=c(4,4,1,1)+0.1, mgp=c(3,0.6,0),las=1)
plot(AirPassengers,col="SteelBlue",
     main="Hodrick-Prescott filter")
lines(f,col="YellowGreen")
plot(AirPassengers-f,col="SteelBlue",
     main="Cyclical component (deviations from trend)")
```

Dodajmy, że lepszą alternatywę dla procedury Hodricka-Prescotta zaproponował James D. Hamilton. Ten filtr został zaimplementowany do funkcji [neverhpfilter::yth_filter](https://rdrr.io/cran/neverhpfilter/man/yth_filter.html).

