## Test chi-kwadrat {#part_82}

Do analizy zależności między dwiema zmiennymi zostanie wykorzystamy test $\chi^2$. W
pakiecie R jest dostępna funkcja [`assocstats::vcd`]() za pomocą której wykonywane
są dwa testy badające niezależność: test $\chi^2$ oraz test $G$:

\begin{subequations}
\begin{align}
\chi^2=\sum_{i=1}^{r} \sum_{j=1}^{c}\frac{(O_{ij}-E_{ij})^2}{E_{ij}} (\#eq:wz81)\\
G=2\sum_{i}^{r}\sum_{j=1}^{c} O_{ij}\ln\left(\frac{O_{ij}}{E_{ij}}\right) (\#eq:wz82)
\end{align}
\end{subequations}
gdzie:

* $r$ -- liczba wierszy,

* $c$ -- liczba kolumn,

* $O_{ij}$ -- empiryczna liczebność $i$-tego wiersza oraz $j$-tej kolumny,

* $E_{ij}$ -- oczekiwana liczebność $i$-tego wiersza oraz $j$-tej kolumny.

Dodatkowo podawane są również współczynniki korelacji: $\phi$-Yula, $V$-Pearsona i $V$-Cramera. A zatem spróbujmy odpowiedzieć na następujące pytania:

1. Czy na przeżycie katastrofy miała wpływ płeć?
```{r wy81A, fig.cap='Przeżycie i płeć.',fig.pos= 'h', fig.show='hold', fig.align='center', fig.width=6, fig.height=6,out.width='40%'}
# tablica kontygencji:
s <- xtabs(~Survived+Sex, data=t) 
gplots::balloonplot(s,dotcolor="gray80")
```
```{r}
vcd::assocstats(s)
```

Na podstawie testu $\chi^2$ oraz wykresu (rys. \@ref(fig:wy81A)) możemy wnioskować, że występuje istotne powiązanie między przeżyciem katastrofy, a płcią pasażerów (p-value= 0, $V = 0,456$).
```{r}
ps <- prop.table(s,2);ps
```
Obliczenia procentowe wskazują, że przeżyło $73\%$ kobiet oraz tylko $21\%$ mężczyzn.
```{r}
ns<-ps/(1-ps);ns # szanse przeżycia
ns[,1]/ns[,2]    # ilorazy szans przeżycia
```
Obliczony iloraz szans $OR = 10,15$ wskazuje, że szansa przeżycia katastrofy na Titanicu wśród kobiet $(2,7301587)$ była ponad dziesięć razy większa niż wśród mężczyzn $(0,2690616)$.

2. Czy na przeżycie katastrofy miała wpływ klasa w której podróżowano?

```{r wy82A, fig.cap='Przeżycie i klasa podróżowania.',fig.pos= 'h', fig.show='hold', fig.align='center', fig.width=6, fig.height=6,out.width='40%'}
c <- xtabs(~Survived+Class,data=t) # tablica kontygencji
gplots::balloonplot(c,dotcolor="gray80")
```
```{r}
vcd::assocstats(c)
```
Ponieważ p-value = 0 to należy sądzić, że istnieje zależność między przeżyciem a
klasą w której podróżowali uczestnicy rejsu. O wysokim powiązaniu tych zmiennych
świdczy także wysoki współczynnik korelacji $V = 0,29$. Dodajmy, że współczynnik zależności $\phi$ jest obliczany tylko dla tabel kontyngencji $2\times2$.
```{r}
pc <- prop.table(c,2);pc
```
Po obliczeniu wartości procentowych dochodzimy do wniosku, że najwięcej przeżyło
tych osób, które podróżowały w pierwszej klasie -- $62\%$. Natomiast wśród załogi
przeżyło najmniej osób, tylko $24\%$. Należy także podkreślić, że im wyższy standard podróży tym większa szansa przeżycia.
```{r}
nc <- pc/(1-pc);nc # szanse przeżycia
nc[,1]/nc[,2]      # porównanie szans 1 z 2 klasą
nc[,2]/nc[,3]      # porównanie szans 2 z 3 klasą
nc[,3]/nc[,4]      # porównanie szans 3 z załogą
```

3. Czy na przeżycie katastrofy miał wpływ wiek?

```{r wy83, fig.cap='Przeżycie i wiek.',fig.pos= 'h', fig.show='hold', fig.align='center', fig.width=6, fig.height=6,out.width='40%'}
a <- xtabs(~Survived+Age,data=t) # tablica kontygencji
gplots::balloonplot(a,dotcolor="gray80")
```
```{r}
vcd::assocstats(a)
```
Także i w tym przypadku istnieje zależność między zmiennymi przeżycie oraz wiek,
choć współczynnik korelacji nie jest zbyt wysoki i wynosi $V = 0,098$.
```{r}
pa <- prop.table(a,2);pa
```

Po obliczeniu wartości procentowych należy stwierdzić, że katastrofę przeżyła ponad połowa dzieci $(52\%)$ oraz $13$ osób dorosłych $(31\%)$.


