## Model logitowy {#part_83}

Model logitowy daje dużo większe możliwości analizy tabel wielodzielczych niż test
$\chi^2$. Omawiane w poprzenim rozdziale testy niezależności są przeznaczone do badania
zależności dwóch zmiennych jakościowych. Natomiast za pomocą modelu logitowego
mamy możliwość analizy wielowymiarowych tabel kontyngencji. Jdnak warunek jaki
musi zostać spełniony jest taki, aby zmienna zależna była zmienną binarną. W programie R dostępna jest funkcja [`glm`](https://rdrr.io/r/stats/glm.html) za pomocą której możemy estymować
parametry modelu logitowego.
```{r}
# ustawienie punktów odniesienia: Male oraz Adult:
tt <- transform(t,Sex=relevel(Sex,ref="Male"),Age=relevel(Age,ref="Adult"))
logit1 <- glm(Survived~.,tt,family=binomial)
summary(logit1)
```
Ten model jest dobrze dopasowany do danych. Potwierdzają to poniższe testy:
```{r}
# test logarytmu wiarygodności:
lmtest::lrtest(logit1)
# test reszt deviance:
anova(logit1,test="Chisq")
# adekwatność modelu:
1-pchisq(deviance(logit1),logit1$df.residual)
# dyspersja:
sum(resid(logit1,type="pearson")^2)/df.residual(logit1)
```
W kolejnym kroku obliczymy ilorazy wiarygodności na podstawie oszacowanych
parametrów modelu.
```{r}
cbind(OR=exp(coef(logit1)))
```
Interpretacja jest następująca:

* podróżowanie w drugiej klasie dało o $64\%$ mniej szans na przeżycie niż w
pierwszej klasie,

* podróżowanie w trzeciej klasie dało o $83\%$ mniej szans na przeżycie niż w
pierwszej klasie,

* załoga statku miała o $58\%$ mniej szans na przeżycie niż w pierwszej klasie,

* kobiety miały ponad $11$ razy większe szanse na przeżycie od mężczyzn,

* dzieci miały prawie $2,9$ razy większe szanse na przeżycie od dorosłych.

Uogólnione modele liniowe dają także możliwość badania bardziej złożonych zależności między zmiennymi tzn. interakcji.
```{r}
logit2=glm(Survived~.^2,tt,family=binomial) # interakcje rzędu 2.
logit3=glm(Survived~.^3,tt,family=binomial) # interakcje rzędu 2 i 3.
```
Po estymacji kilku modeli, zawsze jesteśmy zainteresowani, który z nich wybrać.
Takiego wyboru możemy dokonać np. na podstawie kryterium informacyjnego AIC.
```{r}
AIC(logit1,logit2,logit3)
```
Zatem do dalszych analiz powinniśmy wybrać model `logit2` (z podwójnymi interakcjami) ponieważ charakteryzuje się najmiejszą wartością AIC. Naszą decyzję
potwierdzają także inne statystyki np. badające adekwatność modelu:
```{r}
1-pchisq(deviance(logit1),logit1$df.residual)
1-pchisq(deviance(logit2),logit2$df.residual)
1-pchisq(deviance(logit3),logit3$df.residual)
```
oraz oceniające istotność poszczególnych interakcji:
```{r}
anova(logit3,test="Chisq")
```
Tak więc najlepszym modelem okazał się `logit2`.
```{r}
summary(logit2)
```
Teraz obliczymy ilorazy wiarygodności aby je zinterpretować. Wyniki zostały zaokrąglone do dwóch miejsc po przecinku za pomocą funkcji [`round`](https://rdrr.io/r/base/Round.html).
```{r}
cbind(OR=round(exp(coef(logit2)),2))
```

* szansa przeżycia osób, które podróżowały w drugiej klasie była o $81\%$ mniejsza
niż w pierwszej klasie,

* szansa przeżycia osób, które podróżowały w trzeciej klasie była o $60\%$ mniejsza niż w pierwszej klasie,

* szansa przeżycia załogi statku była o $41\%$ mniejsza niż w pierwszej klasie,

* kobiety miały ponad $72$ razy większe szanse na przeżycie od mężczyzn,

* dzieci miały również dużo większe szanse na przeżycie od dorosłych,

* szansa przeżycia kobiet, które podróżowały w trzeciej klasie była mniejsza o
$94\%$ niż w pierwszej klasie,

* szansa przeżycia dzieci, które podróżowały w drugiej klasie była ponad $2$ razy
większa niż w pierwszej klasie.

Funkcja [`glm`](https://rdrr.io/r/stats/glm.html) umożliwia także wybór odpowiednich zmiennych do modelu. Jeśli
np. chcielibyśmy oszacować model `logit2` ale tylko z istotnymi statystycznie parametrami to kod wyglądałby następująco:
```{r}
myl <- glm(Survived~Class+Sex+Age+I(Class=="3rd" & Sex=="Female"),tt,
           family=binomial)
summary(myl)
```