## Model logitowy {#part_84}

Innym sposobem analizy wielowymiarowych tabel kontyngencji jest zastosowanie
modelu Poissona. Procedura estymacji i diagnostyki przebiega w taki sam sposób
jak w przypadku modelu logitowego. Należy jednak pamiętać o tym, że w tego typu
modelach zmienna zależna ma rozkład Poissona. A zatem nasz zbiór danych należy
przekształcić.
```{r}
f <- as.data.frame(xtabs(~Survived+Class+Sex+Age,tt))
f[1:3,]
```
```{r}
p1 <- glm(Freq~.,f,family=poisson)
p2 <- glm(Freq~.^2,f,family=poisson)
p3 <- glm(Freq~.^3,f,family=poisson)
p4 <- glm(Freq~.^4,f,family=poisson)
# kryteria informacyjne:
AIC(p1,p2,p3,p4)
```
```{r}
# adekwatność modelu:
1-pchisq(deviance(p1),p1$df.residual)
1-pchisq(deviance(p2),p2$df.residual)
1-pchisq(deviance(p3),p3$df.residual)
1-pchisq(deviance(p4),p4$df.residual)
# istotność poszczególnych interakcji:
anova(p4,test="Chisq")
# ilorazy wiarygodności:
cbind(OR=round(exp(coef(p3)),1))
```
Na podstawie otrzymanych ilorazów wiarygodności możemy również sformułować
kilka wniosków:

* szanse zgonu w poszczególnych klasach były większe niż w pierwszej klasie
o: $30\%$ w klasie drugiej, ponad 3 razy większe w klasie trzeciej oraz prawie
sześciokrotnie większe wśród załogi.

* szanse przeżycia w poszczególnych klasach były mniejsze niż w pierwszej klasie
o: $80\%$ w klasie drugiej, $60\%$ w klasie trzeciej i $40\%$ wśród załogi. Z kolei szansa
przeżycia kobiet była ponad $72$ razy większa niż mężczyzn, także dzieci miały
wielokrotnie większe szanse na przeżycie niż dorośli.

* szanse przeżycia w poszczególnych klasach wśród kobiet były mniejsze niż dla
kobiet podróżujących w pierwszej klasie o: $10\%$ w klasie drugiej, $90\%$ w klasie
trzeciej i $70\%$ wśród żeńskiej załogi statku.

W środowisku R dostępne są także inne funkcje za pomocą których możemy ana-
lizować wielowymiarowe tabele wielodzielcze np. [`MASS::loglm`](https://rdrr.io/cran/MASS/man/loglm.html) lub [`loglin`](https://rdrr.io/r/stats/loglin.html).
