## Rozkład normalny {#part_9.3}

Funkcja gęstości rozkładu normalnego $N(\mu,\sigma)$ dla $\mu\in R$ oraz $\sigma>0$ czyli [`dnorm`](https://rdrr.io/r/stats/Normal.html) jest przedstawiona poniżej:
\begin{equation}
f(x)=\frac{1}{\sigma\sqrt(2\pi)}\exp\left(\frac{-(x-\mu)^2}{2\sigma^2}\right)
(\#eq:wz920)
\end{equation}
gdzie: $\mu$ to średnia, natomiast $\sigma$ to odchylenie standardowe.

Do estymacji nieznanych parametrów rozkładu normalnego wykorzystamy następujące funkcję:
```{r}
a <- mean(z); a # średnia
b <- sd(z); b   # odchylenie standardowe
```
W przypadku gdybyśmy chcieli estymować parametry $\mu$ oraz $\sigma$ za pomocą funkcji [`nlminb`](https://rdrr.io/r/stats/nlminb.html) kod wyglądałby następująco:
```{r}
# logarytm funkcji wiarygodności:
f1 <- function(theta, z) {
  sum(-dnorm(z, mean=theta[1], sd=theta[2], log=TRUE))
  }
# parametry startowe:
p.start <- c(mean(z), sd(z))
# optymalizacja funkcji f1:
e1 <- nlminb(p.start, f1, z=z, lower=c(-Inf,0), upper=c(Inf,Inf))
e1[c('par','objective')]
```
Jak można zauważyć otrzymane parametry są dokładnie takie same jak te, które
oszacowaliśmy za pomocą funkcji [`mean`](https://rdrr.io/r/base/mean.html) i [`sd`](https://rdrr.io/r/stats/sd.html).

W środowisku R można oszacować nieznane parametry również za pomocą funkcji [`MASS::fitdistr`](https://rdrr.io/cran/MASS/man/fitdistr.html) lub bardziej rozbudowanej wersji [`fitdistrplus::fitdist`](https://rdrr.io/cran/fitdistrplus/man/fitdist.html). Dla wbudowanych dystrybuant nie ma konieczności podawania parametrów startowych oraz ograniczeń przedziałowych. Takie opcje są bardzo użyteczne jeśli chcemy szukać parametrów dla dystrybuant zdefiniowanych przez nas.
```{r}
summary(fitdistrplus::fitdist(z,'norm'))
```
Znając już parametry $\mu$ oraz $\sigma$ możemy teraz przeprowadzić test zgodności
Andersona-Darlinga i odpowiedzieć na pytanie: czy stopa zwrotu PKOBP pochodzi z rozkładu normalnego?
```{r}
ADGofTest::ad.test(z,pnorm,mean(z),sd(z))
```
Ponieważ $p-value = 0.0002546$ to hipotetę zerową należy odrzucić. Zatem na
poziomie istotności $\alpha = 0,05$ należy stwierdzić, że stopa zwrotu PKOBP nie ma rozkładu normalnego. Naszą decyzję potwierdza także (rys. \@ref(fig:wy94)).
```{r wy94, fig.cap='Porównanie wykresu gęstości z rozkładem normalnym.',fig.pos= 'h', fig.show='hold', fig.align='center', fig.width=12, fig.height=4,out.width='100%'}
par(mfcol=c(1,2),mar=c(4,4,1,1)+0.1, mgp=c(3,0.6,0),las=1)
plot(density(z),col='SteelBlue',lwd=4,main='gęstość')
curve(dnorm(x,mean(z),sd(z)),add=TRUE,col='violetred3',lwd=3)
legend("topright",bg='white',bty="n",cex=1,lty=1,lwd=c(4,3),
       c('empiryczna','teoretyczna'),col=c('SteelBlue','violetred3'))
plot(ecdf(z),col='SteelBlue',lwd=4,main='dystrybuanta')
curve(pnorm(x,mean(z),sd(z)),add=TRUE,col='violetred3',lwd=3)
legend("topleft",bg='white',bty="n",lty=1,lwd=c(4,3),
       c('empiryczna','teoretyczna'),col=c('SteelBlue','violetred3'))
```

