## Badanie wewnętrznej struktury procesu {#part_10.2}

### Trend {#part_10.2.1}

W pierwszym kroku należy ustalić, czy w szeregu czasowym (rys. \@ref(fig:wy101)) występuje tendencja rozwojowa czyli trend. Jeśli dojdziemy do wniosku, że występuje
trend należy zbudować kilka wielomianowych modeli trendu a następnie dokonać wyboru najlepszego modelu. Wybór wielomianu możemy dokonać za pomocą analizy
wariancji ANOVA lub kryterium informacyjnego AIC.
```{r}
t1 <- ts(1:length(bezrob),start=c(2004,5),freq=12)
t2 <- ts(t1^2,start=c(2004,5),freq=12)
t3 <- ts(t1^3,start=c(2004,5),freq=12)
t4 <- ts(t1^4,start=c(2004,5),freq=12)
```
```{r}
m1 <- lm(bezrob~t1)          # wielomian stopnia pierwszego
m2 <- lm(bezrob~t1+t2)       # wielomian stopnia drugiego
m3 <- lm(bezrob~t1+t2+t3)    # wielomian stopnia trzeciego
m4 <- lm(bezrob~t1+t2+t3+t4) # wielomian stopnia czwartego
```
```{r}
# porównanie modelu trendu m1 i m2:
anova(m1,m2)
```
```{r}
# porównanie modelu trendu m2 i m3:
anova(m2,m3)
```
```{r}
# porównanie modelu trendu m3 i m4:
anova(m3,m4)
```
Tak więc najlepszym modelem trendu okazał się wielomian stopnia trzeciego. Do
takiego samego wniosku dochodzimy porównując kryteria informacyjne AIC wszystkich modeli.
```{r}
AIC(m1,m2,m3,m4)
```

### Sezonowość {#part_10.2.2}

Aby ocenić czy w badanym szeregu czasowym występują wahania sezonowe trzeba
oszacować model trendu wraz ze zmiennymi sezonowymi. Jeśli przynajmniej jeden
parametr przy zmiennej zero-jedynkowej okaże się istotny możemy sądzić, że w szeregu występuje sezonowość.
```{r}
# zmienne sezonowe: zero-jedynkowe:
month <- ts(forecast::seasonaldummy(bezrob),start=c(2004,5),freq=12)
```
```{r}
# model z trendem i sezonowością:
s_dyn <- lm(bezrob~t1+t2+t3+month)
# podsumowanie modelu z trendem i sezonowością:
summary(s_dyn)
```
Ponieważ kilka zmiennych sezonowych jest istotnych statystycznie należy stwierdzić, że w badanym procesie występują wahania sezonowe.

### Stopień autoregresji -- funkcja PACF {#part_10.2.3}

Aby ocenić stopień autoregresji dynamicznego modelu liniowego należy sprawdzić
czy w procesie reszt (modelu z trendem i sezonowością) występuje autokorelacja
reszt. Można tego dokonać na podstawie funcji PACF (rys. \@ref(fig:wy102)) na poziomie istotności $\alpha = 0,05$ (przerywana linia pozioma).

```{r}
rs <- ts(resid(s_dyn),start=c(2004,5),freq=12)
```
```{r wy102, fig.cap='Funkcja autokorelacji cząstkowej.',fig.pos= 'h', warning=FALSE, message=FALSE, fig.show='hold', fig.align='center', fig.width=8, fig.height=3,out.width='70%'}
par(mar=c(4,4,1,1)+0.1, mgp=c(3,0.6,0),bg="lightgoldenrodyellow",las=1)
plot(1,axes=F,xlab="",ylab="",main="", col="white")
u <- par("usr")
rect(u[1], u[3], u[2], u[4], col="white")
par(new=plot)
pacf(rs,plot=T)
```
Jak widać na (rys. \@ref(fig:wy102)) występuje rząd autokorelacji $p = 1$.

### Stopień integracji -- test ADF/PP {#part_10.2.4}

Jeśli otrzymane reszty (rys. \@ref(fig:wy103)) na podstawie modelu z trendem i sezonowością są niestacjonarne (występuje pierwiastk jednostkowy) należy wówczas rząd
autoregresji (w dynamicznym modelu liniowym) powiększyć o liczbę $d$ czyli liczbę
pierwiastków jednostkowych. Do sprawdzenia hipotezy o występowaniu pierwiastka
jednostkowego możemy posłużyć się rozszerzonym testem Dickey’a-Fullera.
```{r wy103, fig.cap='Reszty modelu z trendem i sezonowością $rs_t$.',fig.pos= 'h', fig.show='hold', fig.align='center', fig.width=8, fig.height=4,out.width='70%'}
par(mar=c(4,4,1,1)+0.1, mgp=c(3,0.6,0),bg="lightgoldenrodyellow",las=1)
plot(1,axes=F,xlab="",ylab="",main="", col="white")
u <- par("usr")
rect(u[1], u[3], u[2], u[4], col="white")
par(new=plot)
plot(rs,type="l",col="SteelBlue")
```
```{r}
tseries::adf.test(rs)
```
Ponieważ w teście ADF p-value jest równe $0,3268$ należy przyjąć, że w procesie
$rs_t$ występuje pierwiastk jednostkowy $d = 1$. Skoro szereg $rs_t$ jest niestacjonarny należy sprawdzić czy w procesie $\Delta rs_t = rs_t - rs_{t-1}$ również występuje pierwiastek jednostkowy. A więc czy szereg 
$rs_t$ jest zintegrowany w stopniu drugin tzn. $I(2)$.
```{r wy104, fig.cap='Reszty modelu po jednokrotnym różnicowaniu $rs_t$ .',fig.pos= 'h', fig.show='hold', fig.align='center', fig.width=8, fig.height=4,out.width='70%'}
par(mar=c(4,4,1,1)+0.1, mgp=c(3,0.6,0),bg="lightgoldenrodyellow",las=1)
plot(1,axes=F,xlab="",ylab="",main="", col="white")
u <- par("usr")
rect(u[1], u[3], u[2], u[4], col="white")
par(new=plot)
plot(diff(rs),type="l",col="SteelBlue")
```
```{r}
tseries::adf.test(diff(rs))
```
Tak więc szereg $rs_t$ jest zintegrowany w stopniu drugim (p-value = $0,6757$), badamy więc czy jest również zintegrowany w stopniu trzecim.

```{r wy105, fig.cap='Reszty modelu po dwukrotnym różnicowaniu $rs_t$.',fig.pos= 'h', fig.show='hold', fig.align='center', fig.width=8, fig.height=4,out.width='70%'}
par(mar=c(4,4,1,1)+0.1, mgp=c(3,0.6,0),bg="lightgoldenrodyellow",las=1)
plot(1,axes=F,xlab="",ylab="",main="", col="white")
u <- par("usr")
rect(u[1], u[3], u[2], u[4], col="white")
par(new=plot)
plot(diff(diff(rs)),type="l",col="SteelBlue")
```
```{r}
tseries::adf.test(diff(diff(rs)))
```
Zatem dla $H_0: I(3)$ p-value jest równe $0,01$. Czyli szereg $\Delta\Delta rs_t$ jest stacjonarny i
na tym kończymy procedurę oceny zintegrowania szeregu $rs_t$. Rząd autoregresji w
dynamicznym modelu liniowym będzie więc wynosił: $p + d = 1 + 2 = 3$. Innym
testem do oceny istnienia pierwiastka jednostkowego jest test Phillipsa-Perrona.
```{r}
tseries::pp.test(rs)
tseries::pp.test(diff(rs))
tseries::pp.test(diff(diff(rs)))
```
W oprogramowaniu R możemy również skorzystać z szeregu innych testów dotyczących pierwiastka jednostkowego. Są one dostępne w następujących paczkach:
[`uroot`](https://rdrr.io/cran/uroot/), [`urca`](https://rdrr.io/cran/urca/), [`fUnitRoots`](https://rdrr.io/cran/fUnitRoots/).
