## Weryfikacja modelu {#part_10.3}

### Estymacja dynamicznego modelu liniowego {#part_10.3.1}

```{r,warning=FALSE, message=FALSE}
library("dyn")
# estymacja modelu:
m_dyn <- dyn$lm(bezrob~t1+t2+t3+month+
      stats::lag(bezrob,-1)+stats::lag(bezrob,-2)+stats::lag(bezrob,-3))
# podsumowanie modelu
summary(m_dyn)
```


```{r}
p_dyn <- predict(m_dyn)
```
```{r wy106, fig.cap='Wykres wartości empirycznych i teoretycznych.',fig.pos= 'h', fig.show='hold', fig.align='center', fig.width=8, fig.height=4,out.width='70%'}
par(mar=c(4,4,1,1)+0.1, mgp=c(3,0.6,0),bg="lightgoldenrodyellow",las=1)
plot(1,axes=F,xlab="",ylab="",main="", col="white")
u <- par("usr")
rect(u[1], u[3], u[2], u[4], col="white")
par(new=plot)
plot(bezrob,type='l',lwd=4,col='SteelBlue')
lines(p_dyn,lwd=2,col='violetred3')
legend("topright",bg='white',bty="n",lty=1,lwd=c(4,2),
c('empiryczna','teoretyczna'),col=c('SteelBlue','violetred3'))
```

### Ocena jakości modelu {#part_10.3.2}

Dokonując oceny jakości modelu należy zwrócić uwagę na wysoką wartość $R^2$ który wynosi $0,9993$. Oznacza to, że w $99,93\%$ została wyjaśniona zmienność zmiennej
zależnej (stopa bezrobocia) przez model. Na podstawie oszacowanego błędu standardowego reszt $Se$, który jest równy $0,1006$ możemy stwierdzić, że średnio o $10,06\%$
odchylają się wartości rzeczywiste stopy bezrobocia od wartości teoretycznych -- oszacowanych na podstawie modelu. Także test $F$ wskazuje na dobre dopasowanie
modelu (p-value = $2,2e-16$).