## Diagnostyka modelu {#part_10.4}

### Normalność procesu resztowego {#part_10.4.1}

Ocena normalności składnika resztowego została dokonana za pomocą testu Shapiro-
Wilka oraz testu $\chi^2$ w oparciu o procedurę zaproponowaną przez Doornika oraz
Hansena.
```{r}
r_dyn <- resid(m_dyn)
shapiro.test(r_dyn)
```
Wysoka wartość p-value, która wynosi $0,6382$ pozwala nam wnioskować, że na podstawie testu Shapiro-Wilka reszty mają rozkład normalny.
```{r}
normwhn.test::normality.test1(as.matrix(r_dyn))
```
Również wynik testu $\chi^2$ wskazuje, że nie ma podstaw do odrzucenia hipotezy zerowej
przy poziomie istotności $\alpha = 0,05$. Należy więc stwierdzić, że proces resztowy ma
rozkład normalny. Wyniki obu testów potwierdzają też wykresy (rys. \@ref(fig:wy107)).
Do badania normalności zmiennych można wykorzystać także inne testy, które
są dostępne w środowisku R. Oto niektóre z nich: test
normalności Jarque-Bera -- [`moments::jarque.test`](https://rdrr.io/cran/moments/man/jarque.test.html), test skośności D'Agostino -- [`moments::agostino.test`](https://rdrr.io/cran/moments/man/agostino.test.html), test kurtozy Anscombe-Glynn -- [`moments::anscombe.test`](https://rdrr.io/cran/moments/man/anscombe.test.html).

```{r wy107, fig.cap='Graficzna diagnostyka normalności rozkładu reszt.', fig.show='hold',fig.pos= 'h', fig.align='center', fig.width=12, fig.height=4,out.width='100%'}
par(mfcol=c(1,2),mar=c(4,4,1,1)+0.1, mgp=c(3,0.6,0),bg="lightgoldenrodyellow",las=1)
plot(1,axes=F,xlab="",ylab="",main="", col="white")
u <- par("usr")
rect(u[1], u[3], u[2], u[4], col="white")
par(new=plot)
plot(density(r_dyn),lwd=4,col='SteelBlue')
curve(dnorm(x,mean(r_dyn),sd(r_dyn)),add=TRUE,lwd=2,col='violetred3')
legend("topright",bg='white',bty="n",lty=1,lwd=c(4,2),
c('empiryczna','teoretyczna'),col=c('SteelBlue','violetred3'))
plot(1,axes=F,xlab="",ylab="",main="", col="white")
u <- par("usr")
rect(u[1], u[3], u[2], u[4], col="white")
par(new=plot)
qqnorm(r_dyn,col='SteelBlue'); qqline(r_dyn,col='violetred3')
```

### Autokorelacja procesu resztowego {#part_10.4.2}

Do oceny autokorelacji reszt można wykorzystać test autokorelacji Ljunga-Boxa,
który jest dostępny w paczce [`tseries`](https://rdrr.io/cran/tseries/). W tym teście dzięki opcji lag możemy badać
stopień autokorelacji dowolnego rzędu.
```{r}
Box.test (r_dyn, lag= 1, type= "Ljung-Box")
```
```{r wy108, fig.cap='Funkcja autokorelacji cząstkowej reszt modelu.',fig.pos= 'h', fig.show='hold', fig.align='center', fig.width=8, fig.height=3,out.width='70%'}
par(mar=c(4,4,1,1)+0.1, mgp=c(3,0.6,0),bg="lightgoldenrodyellow",las=1)
plot(1,axes=F,xlab="",ylab="",main="", col="white")
u <- par("usr")
rect(u[1], u[3], u[2], u[4], col="white")
par(new=plot)
pacf(r_dyn,plot=T)
```
Także test Quenouille’a na poziomoe istotności $\alpha = 0,05$ (przerywane poziome
linie -- rys. (\@ref(fig:wy108))) potwierdza brak zjawiska autokorelacji reszt. W oprogramowaniu R dostępne są też inne testy do badania tego zjawiska np. test Breuscha-Godfreya -- [`lmtest::bgtest`](https://rdrr.io/cran/lmtest/man/bgtest.html)
oraz test Durbina-Watsona -- [`lmtest::dwtest`](https://rdrr.io/cran/lmtest/man/dwtest.html). Jednak
ten ostatni umożliwia badanie tylko autokorelacji rzędu pierwszego.

### Heteroskedastyczność procesu resztowego {#part_10.4.3}

Ponieważ niejednorodność wariancji jest zjawiskiem nieporządanym należy więc zbadać czy występuje heteroskedastyczność w procesie reszt. Do tego celu można wykorzystać test Breusha-Pagana.
```{r}
# test Koenkera:
lmtest::bptest(m_dyn)
# test Breusha-Pagana:
lmtest::bptest(m_dyn,studentize=F)
# Cook i Weisberg [1983]:
lmtest::bptest(m_dyn,studentize=F,varformula =~fitted(m_dyn))
```
Na podstawie przeprowadzonych testów Breusha-Pagana możemy wnioskować, że
występuje homoskedastyczność reszt. Dzięki środowisku R mamy możliwość przeprowadzenia także innych testów np. test Harrisona-McCabea -- [`lmtest::hmctest`](https://rdrr.io/cran/lmtest/man/hmctest.html)
lub test Goldfelda-Quandta -- [`lmtest::gqtest`](https://rdrr.io/cran/lmtest/man/gqtest.html).

```{r wy109, fig.cap='Reszty modelu.',fig.pos= 'h', fig.show='hold', fig.align='center', fig.width=8, fig.height=3,out.width='70%'}
par(mar=c(4,4,1,1)+0.1, mgp=c(3,0.6,0),bg="lightgoldenrodyellow",las=1)
plot(1,axes=F,xlab="",ylab="",main="", col="white")
u <- par("usr")
rect(u[1], u[3], u[2], u[4], col="white")
par(new=plot)
plot(r_dyn,col='SteelBlue')
```

### Stabilność parametrów modelu {#part_10.4.4}

Do zbadania stabilności parametrów modelu można wykorzystać test Chowa. Jednak aby móc zastosować ten test należy określić punkt zwrotny, który podzieli cały
analizowany proces na dwie podpróby. Jeśli w tych dwóch podokresach parametry modeli nie będą się różniły, można wtedy przyjąć, że są one stabilne. W teście
[`strucchange::sctest`](https://rdrr.io/cran/strucchange/man/sctest.html) jako punkt zwrotny należy podać ostatnią datę z pierwszej
podpróby. Tzn. jeśli za punkt zwrotny przyjmiemy 10.2008 (pierwsza data drugiej
podpróby) to dla opcji point trzeba podać 09.2008 (ostatnia data pierwszej podpróby).
```{r}
# przygotowanie danych:
d <- cbind(bezrob,t1,t2,t3,month,
  stats::lag(bezrob,k=-1),stats::lag(bezrob,k=-2),stats::lag(bezrob,k=-3))
d <- na.omit(d)
# test Chowa:
strucchange::sctest(bezrob~., data=d, type="Chow", point=c(2008,9))
```
Innym testem, który bada stabilność parametrów modelu jest test CUSUM (cumulated sum of residuals) zwany także testem Harvey'a-Colliera. Jest on dostępny
w programie R po uprzednim wczytaniu biblioteki [`lmtest`](https://rdrr.io/cran/lmtest/).
```{r}
lmtest::harvtest(m_dyn)
```
Na podstawie przeprowadzonego testu Chowa należy odrzucić hipotezę zerową o stabilności parametrów modelu. Z kolei na podstawie testu CUSUM należy stwierdzić, że parametry modelu są stabilne.

### Postać analityczna modelu {#part_10.4.5}

Aby zweryfikować hipotezę o poprawnym doborze postaci analitycznej modelu moż-
na skorzystać z testu RESET -- [`lmtest::resettest`](https://rdrr.io/cran/lmtest/man/resettest.html). Możemy go przeprowadzić w kilku wersjach:
```{r}
# wartości wyrównane podniesione do potęgi drugiej i trzeciej:
lmtest::resettest(m_dyn,power=2:3)
# wartości wyrównane podniesione do potęgi drugiej:
lmtest::resettest(m_dyn,power=2)
# wartości wyrównane podniesione do potęgi trzeciej:
lmtest::resettest(m_dyn,power=3)
```
Otrzymane wartości p-value wskazują, że brak jest podstaw do odrzucenia hipotezy
zerowej zakładającej poprawną specyfikację modelu.