## Analiza wariancji {#part_12.3}

Analiza wariancji to kolejna metoda którą wykorzystamy w naszych badaniach.
Za pomocą komendy [`anova`](https://rdrr.io/r/stats/anova.html) porównamy wartości średnie dla poszczególnych województw oraz kategorii przestępstw.
```{r}
y <- c(g[,1],g[,2],g[,3],g[,4],g[,5],g[,6],g[,7])
woj <- rep(rownames(g),7); woj=factor(woj)
przest <- rep(colnames(g),each=16); przest=factor(przest)
anova(lm(y~woj+przest))
```
Analiza wariancji wskazuje, że śrenie liczebości czynów zabronionych dla województw (p-value = 1,18e-05) oraz ich charakteru (p-value = 2,2e-16) różnią się na poziomie istotności $\alpha = 0,05$ (rys. \@ref(fig:wy125)).
```{r wy125, fig.cap='Średnie i mediany.', fig.show='hold',fig.pos= 'h', fig.align='center', fig.width=12, fig.height=5,out.width='100%'}
# średnie i mediany:
par(mfcol=c(1,2),mar=c(4,4,1,1)+0.1, mgp=c(3,0.6,0),las=1)
plot.design(data.frame(woj,przest,y),fun=mean,col='darkred',lwd=2)
plot.design(data.frame(woj,przest,y),fun=median,col='darkred',lwd=2)
```
Wartości średnie dla województw są następujące:
```{r}
tapply(y,woj,mean)
```
Natomiast dla rodzaju przestępstwa:
```{r}
tapply(y,przest,mean)
```
Ponieważ średnie różnią się na poziomie istotności $\alpha = 0,05$, możemy być zainteresowani odpowiedzią na następujące pytanie: Jak duże są różnice między badanymi wartościami w porównaiu z województwem ślaskim oraz przestępczością kryminalną. Odpowiedź na tak postawione pytanie otrzymamy wykonyjąc odpowiednią komendę:
```{r}
# punkt odniesienia: województwo śląskie:
woj <- relevel(woj, ref="śląskie")
# punkt odniesienia: przestępstwa kryminalne:
przest <- relevel(przest, ref="krym")
lmtest::coeftest(lm(y~woj+przest))
```
Na podstawie powyższych obliczeń możemy sformułować kilka wniosków. Największa
różnica w średnich występuje między województwem śląskim a podlaskim (rys. \@ref(fig:wy125) i wynosi $-32184,4$. Natomiast najmniejsza różnica jest między województwem
śląskim a mazowieckim i jest równa $-4314,3$. Jeśli porównamy wartość średnią przestępstw kryminalnych z pozostałymi to dojdziemy do wniosku, że największ różnica
występuje między przestępstwami kryminalnymi i przeciwko zdrowiu i życiu a najmniejsza wynosi $-10771$ i dotyczy przestępstw kryminalnych oraz przeciwko mieniu.
Na wykresach (\@ref(fig:wy127) i \@ref(fig:wy128)) zostały zaprezentowane różnice w liczebnościach zachowań niezgodnych z prawem.
```{r wy127, fig.cap='Rozkład liczebności.', fig.show='hold',fig.pos= 'h', fig.align='center', fig.width=8, fig.height=5.5,out.width='70%'}
interaction.plot(woj,przest,y,col=1:7,las=1,lwd=2)
```
```{r wy128, fig.cap='Rozkład liczebności.', fig.show='hold',fig.pos= 'h', fig.align='center', fig.width=8, fig.height=5.5,out.width='70%'}
interaction.plot(przest,woj,y,col=1:16,las=1,lwd=2)
```

