## Modele dla częstości {#part_12.5}

Do modelowania częstości wystąpień określonego zjawiska (liczba przestępstw na jednego mieszkańca) wykorzystamy modele Poisona oraz modele logitowe. W pierwszej
kolejności zostanie przedstawiony model Poissona w którym zostanie wykorzystana
funkcja [`offset`](https://rdrr.io/r/stats/offset.html).
```{r}
L <- rep(lud,7) # liczebności
W <- y/L      # częstości
pois1 <- glm(y~woj+przest, family=poisson,offset=log(L)) # model pois1
summary(pois1)
```
W celu poprawnego oszacowania istotności poszczególnych zmiennych (występuje
problem nadmiernego rozproszenia) skorzystamy z takiego modelu który uwzględni
to zjawisko.
```{r}
# model rpois1 z odpornymi błędami standardowymi:
rpois1 <- glm(y~woj+przest, family=quasipoisson,offset=log(L))
lmtest::coeftest(rpois1)
```
Możemy także zastosować odporne błędy standardowe [`sandwich`](https://rdrr.io/cran/sandwich/man/sandwich.html) w modelu `pois1`
które są dostępne w bibliotece [`sandwich`](https://rdrr.io/cran/sandwich/man/).
```{r}
# model pois1 z odpornymi błędami standardowymi sandwich:
lmtest::coeftest(pois1,vcov=sandwich::sandwich)
```
Jak można zauważyć model pois1 nie oszacował poprawnie wszystkich błędów standardowych poszczególnych zmiennych. Natomiast model `rpois1` (który uwzględnił
problem nadmiernego rozproszenia) wykazał kilka zmiennych które nie są statystycznie istotne.

Kolejną grupą modeli które przedstawimy to modele logitowe.
```{r}
# model logit1:
logit1 <- glm(cbind(y,L-y)~woj+przest, family=binomial)
summary(logit1)
```
Podobnie jak w przypadku modelu pois1 model logit1 wskazuje, że wszystkie
zmienne są istotne. Jednak gdy wykorzystamy odporne błędy standardowe (`logit2`)
jak w przypadku modelu `rpois1` niektóre z nich okażą się nieistotne statystycznie.
```{r}
# model logit2:
logit2 <- glm(W~woj+przest, family=quasibinomial)
summary(logit2)
```
Tak samo jak w przypadku modelu pois1 wykorzystamy odporne błędy standardowe
sandwich w modelu `logit1`.
```{r}
# model logit1 z odpornymi błędami standardowymi sandwich:
lmtest::coeftest(logit1, vcov=sandwich::sandwich)
```
Wyznaczymy teraz ilorazy wiarygodności dla modeli `pois1`, `logit1` i `logit2`.
```{r}
ORpois1 <- round((exp(coef(pois1))-1)*100,4)
ORlogit1 <- round((exp(coef(logit1))-1)*100,4)
ORlogit2 <- round((exp(coef(logit2))-1)*100,4)
cbind(ORpois1,ORlogit1,ORlogit2)
```
Wnioski (na podstawie modelu `logit2`) dotyczące ilości przestępstw przypadających
na jednego mieszkańca są następujące:

* Liczba przestępstw przypadająca na jednego mieszkańca województwa pomorskiego była większa o $12,4\%$ niż w województwie śląskim. Natomiast najmniejsza ($-51,7\%$) w województwie podkarpackim.

* Liczba przestępstw przeciwko mieniu przypadająca na jednego mieszkańca była o $22,9\%$ mniejsza niż liczba przestępstw kryminalnych. Z kolei liczba przestępstw przeciwko życiu i zdrowiu była aż o $95,7\%$ mniejsza niż liczba przestępstw kryminalnych w przeliczeniu na jednego mieszkańca.
