## Estymacja modelu nieliniowego {#part_13.3}

### Model kwadratowy {#part_13.3.1}

Pierwszą funkcją nieliniową jaką spróbujemy dopasować do naszych danych będzie
model kwadratowy:
\begin{equation}
y=\alpha_0+\alpha_1x^2
(\#eq:wz1327)
\end{equation}
Estymację parametrów funkcji o wzorze \@ref(eq:wz1327) dokonamy za pomocą poniższej komendy:
```{r}
k <- lm(wyd~I(doch^2),data=t)
summary(k)
```
```{r wy135, fig.cap='Regresja liniowa i kwadratowa.', fig.show='hold',fig.pos= 'h', fig.align='center', fig.width=8, fig.height=5,out.width='70%'}
par(mar=c(4,4,1,1)+0.1, mgp=c(3,0.6,0),las=1)
plot(t,cex=1.2,pch=20)
curve(coef(k)[1]+coef(k)[2]*x^2,add=TRUE,col="red",lwd=2)
abline(mnk0,col="orange",lty=1,lwd=2)
legend("topleft",c("k","mnk0"),col=c("red","orange"),lty=1,lwd=2)
```
```{r}
AIC(mnk0,k)
```
```{r}
sapply(c(900,1000,1100,1200), function(x) 0.000685408*x)
```
Otrzymane wartości można zinterpretować w następujący sposób. Wydatki w przeliczeniu na jedną osobę rosły średnio o 0, $62$zł na jedną złotówkę przyrostu dochodów,
przy poziomie dochodów równych 900zł. Natomiast prz poziomie dochodów równych
$1200$zł wydatki rosły średnio o $0,82$zł na złotówkę przyrostu dochodów.

### Model wykładniczy {#part_13.3.2}

Analityczna postać funkcji wykładniczej jest podana poniżej:
\begin{equation}
y=\alpha_0\alpha_1x^x
(\#eq:wz1328)
\end{equation}
gdzie: $\alpha_0>0$ oraz $\alpha_1>0$ i $\alpha_1\neq 1$

Aby oszacować parametry modelu nieliniowego z wykorzystaniem funkcji [`nls`](https://rdrr.io/r/stats/nls.html)
(nieliniowa metoda najmniejszych kwadratów) należy znaleźć parametry startowe.
Można je wyznaczyć sprowadzając funkcję nieliniową do postaci liniowej.
\begin{equation}
\ln y = \beta_0 \beta_1 x
(\#eq:wz1329)
\end{equation}
```{r}
mw <- lm(log(wyd)~doch)
summary(mw)
```
W kolejnym kroku obliczymy parametry funkcji wykładniczej według wzorów: $\alpha_0=\exp(\beta_0)$ oraz $\alpha_1=\exp(\beta_1)$.
```{r}
b0 <- exp(coef(mw)[1])
b0
b1 <- exp(coef(mw)[2])
b1
```
Otrzymane wartości można wykorzystać jako parametry startowe w nieliniowej metodzie najmniejszych kwadratów.
```{r}
w <- nls(wyd~a0*a1^doch,start=list(a0=b0,a1=b1),data=t)
summary(w)
```
```{r}
AIC(k,w)
```
```{r}
(coef(w)[2]-1)*100
```
Interpretacja otrzymanych parametrów jest następująca. Jeżeli dochód wzrośnie o
$1$zł to wydatki również wzrosną o $0,08\%$.
```{r wy136, fig.cap='Regresja kwadratowa i wykładnicza.', fig.show='hold',fig.pos= 'h', fig.align='center', fig.width=8, fig.height=5,out.width='70%'}
par(mar=c(4,4,1,1)+0.1, mgp=c(3,0.6,0),las=1)
plot(t,cex=1.2,pch=20)
curve(coef(k)[1]+coef(k)[2]*x^2,add=TRUE,col="red",lwd=2)
curve(coef(w)[1]*coef(w)[2]^x,add=TRUE,col="orange",lty=2,lwd=2)
legend("topleft",c("k","w"),col=c("red","orange"),lty=c(1,2),lwd=2)
```

### Model hiperboliczny {#part_13.3.3}

Kolejną funkcją jaką będziemy badać to model hiperboliczny o postaci:
\begin{equation}
y=\frac{\alpha_0x^2}{x+\alpha_1}
(\#eq:wz1330)
\end{equation}
Parametry startowe wyznaczymy za pomocą następującego wzoru:
\begin{equation}
\frac{1}{y}=\beta_1\frac{1}{x}+\beta_2\frac{1}{x^2}
(\#eq:wz1331)
\end{equation}
gdzie: $\alpha_0=\frac{1}{\beta_1}$ oraz $\alpha_1=\frac{\beta_2}{\beta_1}$.
```{r}
mh <- lm(I(1/wyd)~I(1/doch)+I(1/doch^2)+0)
summary(mh)
```
```{r}
b1 <- 1/coef(mh)[1]
b1
b2 <- coef(mh)[2]/coef(mh)[1]
b2
```
```{r}
h <- nls(wyd~(a0*doch^2)/(doch+a1),start=list(a0=b1,a1=b2))
summary(h)
```
Ponieważ parametr $\alpha_1$ jest nieistotny statystycznie, a więc gdy go pominiemy to funkcja hiperboliczna sprowadzi się do modelu liniowego:
$$
y=\frac{\alpha_0x^2}{x+\alpha_1}=\frac{\alpha_0x^2}{x+0}=\frac{\alpha_0x^2}{x}=\frac{\alpha_0x}{1}=\alpha_0x
$$